最高法院刑事判決　　　　　　九十六年度台上字第一四五六號
上　訴　人　乙○○
　　　　　　甲○○
上列上訴人等因違反毒品危害防制條例案件，不服台灣高等法院
高雄分院中華民國九十五年十二月二十九日第二審更審判決（九
十五年度上重更(一)字第七號，起訴案號：台灣高雄地方法院檢察
署九十三年度偵字第一一三四三號、第一一三四四號、第一一六
二八號），提起上訴，本院判決如下：
    主  文
原判決撤銷，發回台灣高等法院高雄分院。
    理  由
本件原判決認定上訴人乙○○基於牟利之概括犯意，自民國九十
二年五月二十六日起，向在大陸地區之台灣人陳武鎮（已判刑確
定），以每塊（重三百七十五公克）新台幣（下同）一百十五萬
元之價格，購入第一級毒品海洛因。其方式係先由陳武鎮利用不
詳姓名之人搭飛機夾帶海洛因闖關進入台灣（即俗稱「空中飛人
」或「交通」）後，再由乙○○先於同（二十六）日以自己名義
匯款一百三十五萬元至陳武鎮所指定之日盛國際商業銀行股份有
限公司延平分行（下稱日盛延平分行）吳明泉帳戶內；再分別於
九十三年一月五日及同年月八日，以其女友黃美香（已更名為黃
美湘）之名義各匯款六十萬元至陳武鎮所指定之台新商業銀行股
份有限公司嘉義分行（下稱台新嘉義分行）李玉鏡之帳戶，及日
盛延平分行郭金獅之帳戶內。乙○○於匯款後再通知陳武鎮交付
毒品，其計以二百五十五萬元向陳武鎮購買海洛因二次。乙○○
購入海洛因後，再以每兩（三十七．五公克）十五萬元至十六萬
元不等之價格，販賣予綽號「阿財」者或有吸食海洛因習性之散
戶，平均每公克約可獲利九百三十三元至一千二百元不等。嗣陳
武鎮自九十三年四月間以後，要求乙○○改變交易模式為先支付
現金予其在台灣所委託之人（即甲○○、陳志惠等人），然後再
交付毒品。上訴人甲○○係高雄縣政府警察局仁武分局大華派出
所巡佐，竟與陳志惠（業經判刑確定）、陳武鎮共同基於牟利之
概括犯意聯絡，由陳武鎮負責在大陸地區取得海洛因，再利用前
揭所謂之「交通」搭飛機夾帶毒品入境台灣後通知陳志惠，陳志
惠再以行動電話通知甲○○，由甲○○負責尋找買主並收取價款
。甲○○覓得買主後，即通知買主至東西向八十八號快速公路鳳
山交流道旁中崙國小後方產業道路上等候，然後再聯絡陳志惠帶
同「交通」攜帶毒品至上址交貨，事後再由甲○○支付報酬二萬
元予陳志惠。其情形如下：(1)、陳武鎮於九十三年五月中旬某日
通知陳志惠謂「交通」將攜帶毒品入境後，陳志惠即通知甲○○
，再由甲○○與乙○○約定以一百十五萬元之價格交易海洛因一
塊（重約三百七十五公克）。乙○○將價款交予甲○○後，甲○
○即告知其至上述產業道路拿取海洛因，復指示陳志惠於同日下
午三、四時許，偕同「交通」至上址先將海洛因丟於地上，再由
陳志惠藏匿在草叢內。俟乙○○到達上址後，即依陳志惠之指示
自行至上述草叢內拿取海洛因而完成交易。(2)、甲○○於同年月
二十日，又以同一方式通知乙○○購買毒品。乙○○於翌（二十
一）日將價款一百萬元交予甲○○後，甲○○即指示乙○○至上
述產業道路拿取海洛因。惟乙○○到達上址後，陳志惠告稱「交
通」未能入境，致無法交貨，俟下次交易時再一併補貨。(3)、陳
志惠於九十三年六月五日下午九時三十九分許，以行動電話通知
甲○○謂「交通」夾帶海洛因入境成功，並約定於翌（六）日上
午五時三十分許在上述產業道路交易毒品。甲○○即於同（五）
日下午十時許，與乙○○在大華派出所約定乙○○再交付一百萬
元，連同前次所交付之一百萬元，合計以二百萬元購買海洛因約
六百八十公克。乙○○於翌（六）日上午五時許先交付一百萬元
予甲○○後，甲○○即告知陳志惠前往上址交貨。嗣陳志惠與「
交通」攜帶海洛因至上址後，即以行動電話通知甲○○，再由甲
○○通知乙○○前往上址取得海洛因二大包（毛重約六百八十公
克）。乙○○於同日上午五時五十分許攜帶所購得之上述海洛因
二包返回其高雄市○○區○○街九十號居處大樓之騎樓前，即被
查獲，並扣得上述海洛因二大包。調查人員復至乙○○位於同市
三民區○○街九十號七樓之二住處共扣得海洛因二十六包（合計
淨重七七八．三九公克）、殘留海洛因之電子磅秤一台、傳真憑
單二紙，及其所有供聯絡交易毒品所使用之行動電話一具等情。
因而撤銷第一審關於甲○○部分及乙○○販賣第一級毒品部分之
判決，改判仍論處上訴人甲○○共同連續販賣第一級毒品及乙○
○連續販賣第一級毒品罪刑（均量處無期徒刑，褫奪公權終身）
，固非無見。
惟查：(一)、按有罪之判決書應記載事實，而所謂事實不僅指犯罪
之行為而言，即犯罪之時間、地點、動機、目的、手段及結果等
與論罪科刑有關之重要事項，均應依法明確認定，詳細記載，始
足以為適用法律之依據。原判決認定乙○○基於販賣毒品牟利之
概括犯意，於其向陳武鎮、甲○○及陳志惠等人購入海洛因後，
再以每兩十五萬元至十六萬元不等之價格，販賣予綽號「阿財」
者或「有吸食海洛因習性之散戶」，平均每公克約可獲利九百三
十三元至一千二百元等情，而就此部分併論以連續販賣第一級毒
品罪。然其對於乙○○究竟於何時、何地、如何販賣海洛因予綽
號「阿財」者及其他「有吸食海洛因習性之散戶」？該等所謂「
有吸食海洛因習性之散戶」究為何人？人數多寡？其販賣之次數
若干？每次販賣之數量及價格如何？俱屬攸關販賣毒品罪構成要
件及犯罪所得之重要社會事實，均未於事實欄內詳加認定記載明
白，依上說明，自不足以為論罪科刑之依據。(二)、原判決於事實
欄內認定乙○○販賣毒品所得合計「約」四百四十萬四千八百元
（見原判決第七頁第二行）；但其理由欄內則說明：乙○○連續
販賣毒品所得為「四百四十萬四千八百元」云云（見原判決第二
十五頁倒數第八行至倒數第七行）；前者為大約之金額，後者則
為確定之金額，前後似未盡一致。又原判決於理由內說明：乙○
○係以一百十五萬元購入海洛因三百七十五公克（平均每公克進
價約三千零六十六元，不滿一元不計入），再以每兩（三十七點
五公克）十五萬元至十六萬元之價格賣出（平均每公克售價四千
元至四千二百六十六元之間，不滿一元不計入），平均每公克獲
得利差約九百三十三元至一千二百元之間，而乙○○於被查獲時
共已賣出一千一百零一點二公克等情。則依此說明，乙○○販賣
海洛因一千一百零一點二公克「獲利」共計應為「一百零二萬七
千四百十九元至一百三十二萬一千四百四十元」之間。乃原判決
竟謂乙○○獲利約「四百四十萬四千八百元至四百六十九萬八千
三百八十元」之間云云（見原判決第二十五頁倒數第十二行至倒
數第十一行），其理由不無矛盾。又所謂販賣毒品「所得」，係
指販賣毒品所取得之全部價款而言；而販賣毒品所獲致之利益（
即獲利），則係指販入價格與售出價格之利差而言，兩者並不相
同。原判決理由一方面說明：乙○○販賣海洛因一千一百零一點
二公克，「獲利」約四百四十萬四千八百元至四百六十九萬八千
三百八十元之間云云；一方面卻又說明：乙○○因連續販賣海洛
因「所得」為四百四十萬四千八百元云云（見原判決第二十五頁
倒數第十二行、倒數第八行至倒數第七行），亦有理由矛盾之違
誤。(三)、按共同正犯犯罪所得之財物為新台幣時，因係合併計算
，且於全部或一部不能沒收時以其財產抵償之，為避免執行時發
生重複沒收、抵償之情形，故各共同正犯之間係採連帶沒收主義
，於裁判時應諭知被告共同犯罪所得之財物應與其他共同正犯連
帶沒收之。原判決認定甲○○與陳武鎮、陳志惠共同販賣海洛因
所得合計三百十五萬元。倘若無訛，則應於主文諭知「甲○○共
同販賣毒品所得三百十五萬元應與陳武鎮、陳志惠連帶沒收之」
。然原判決主文卻諭知「甲○○共同販賣毒品所得三百十五萬元
與陳志惠連帶沒收之」，漏未將共同正犯陳武鎮一併列入，依上
說明，自有未洽。又原判決主文將甲○○共同販賣毒品所得三百
十五萬元為上述「連帶沒收」之諭知，但卻未於理由內對此部分
販賣毒品所得應否「連帶」沒收加以說明，亦嫌理由欠備。再者
，原判決理由內說明扣案之ＮＯＫＩＡ牌行動電話一具（門號0
000000000號），係共犯陳志惠所有，供其與甲○○聯
繫販賣毒品之用，應依「共犯連帶沒收」之理論，對甲○○諭知
沒收云云（見原判決第三十六頁倒數第五行至倒數第二行）是否
允當，已非無研求之餘地。且其主文就該具行動電話部分並未諭
知「連帶」沒收，亦有主文與理由矛盾之違誤。此外，甲○○與
共犯陳志惠所有之行動電話各一具（門號0000000000
號及0000000000號），均係供本件販賣毒品所使用之
工具，依毒品危害防制條例第十九條第一項之規定，固應於判決
時一併諭知沒收，如全部或一部不能沒收時，應追徵其價額。但
該二具行動電話並非甲○○與陳志惠共同犯罪所得之財物，似無
合併計算共同犯罪所得金額之問題。且其諭知沒收之標的具體明
確，亦不致於執行時發生重複沒收或抵償之情形，則該二具行動
電話之沒收有無共犯連帶沒收主義之適用，饒有研求餘地。原判
決理由僅謂該二具行動電話之沒收均應採共犯連帶沒收主義云云
，但並未進一步剖述其所以認為應採共犯連帶沒收主義之理由，
亦嫌理由欠備。(四)、卷查乙○○於原審辯稱：因伊供出毒品來源
，而使調查人員破獲甲○○、陳志惠等人，應有毒品危害防制條
例第十七條減刑規定之適用等語。原判決雖依據證人即法務部調
查局高雄市調查處（下稱高雄市調查處）調查員廖竣毅在第一審
證稱：在尚未逮捕乙○○之前，即鎖定甲○○涉嫌販賣毒品而進
行監聽等語。以及於原審所陳：當初監聽資料所掌握之對象以乙
○○、甲○○為主，惟尚不知陳志惠之身分，乙○○在調查時僅
供稱騎機車至中崙國小後面空地，依一名駕駛福特牌汽車男子之
指示，在車旁取得一包毒品等情，並未供出陳志惠之車牌。乙○
○在調查時供出其拿取毒品之經過，渠等有記下車號，經查出車
主為陳志惠，乃聲請拘票將其帶回等語。因認甲○○、陳志惠等
人之被破獲，並非出於乙○○之供述所致，核與上揭減刑之規定
不合，而不予採信（見原判決第三十二頁倒數第十五行至第三十
三頁第二行）。然卷查高雄市調查處於九十三年六月六日所製作
之調查筆錄內記載：「（乙○○答）……『惠哥』（即陳志惠）
駕駛一輛銀色小轎車（車號：ＺＩ一八三七）並由車內交付給我
前述疑似海洛因毒品毛重六百八十公克」等語，有該調查筆錄可
稽（見九十三年度偵字第一一三四四號偵查卷第十八頁）。則證
人廖竣毅在原審證稱乙○○並未供出陳志惠之「車牌」一節，似
與上述筆錄所記載之內容不符。且卷查高雄市調查處陳送台灣高
雄地方法院檢察署檢察官之偵查報告其中「案情概要」欄亦記載
「……經沈某供述後拘提交付渠毒品之上手交通陳志惠到案……
」等語（見九十三年度偵字第一一六二八號偵查卷第四十七頁）
。則高雄市調查處是否因乙○○提供陳志惠之車牌號碼，因而破
獲「陳志惠」？即有研求餘地。究竟上述調查筆錄內以括弧記載
陳志惠之車牌號碼「ＺＩ一八三七」，係出於乙○○之主動供述
？抑由調查人員自行查出？上述高雄市調查處偵查報告「案情概
要」欄所記載「經沈某供述後拘提交付渠毒品之上手交通陳志惠
到案」一語之真意為何？是否指經乙○○主動供出毒品上手為陳
志惠後，調查人員始知悉陳志惠涉案而將其拘提逮捕到案？若否
，則本件調查人員獲悉陳志惠涉案之原因及其線索為何？此項疑
點與乙○○前揭所辯是否可信攸關。原審對此未詳加調查釐清明
白，遽行判決，亦嫌調查未盡。又上訴人等行為時迄今刑法第三
十七條第一項未曾修正，並無所謂「修正前」或「修正後」之問
題。原判決據上論結欄援引「修正前刑法第三十七條第一項」，
作為諭知上訴人等褫奪公權終身之依據，亦有未洽。以上或為上
訴意旨所指摘，或為本院得依職權調查之事項，應認原判決仍有
撤銷發回之原因。至原判決不另為無罪諭知部分，因與發回部分
具有審判不可分關係，應併予發回。
據上論結，應依刑事訴訟法第三百九十七條、第四百零一條，判
決如主文。
中　　華　　民　　國　九十六　年　　三　　月　二十二　日
                      最高法院刑事第十二庭
                          審判長法官  池　啟　明
                                法官  王　居　財
                                法官  郭　毓　洲
                                法官  韓　金　秀
                                法官  黃　梅　月
      本件正本證明與原本無異
                                      書  記  官
中　　華　　民　　國　九十六　年　　三　　月　二十六　日
                                                      Ｅ
